<?xml version="1.0" encoding="utf-8"?>
<!DOCTYPE document PUBLIC "-//APACHE//DTD Documentation V2.0//EN"
"http://forrest.apache.org/dtd/document-v20.dtd">
<document>
  <header>
    <title>Verb</title>
  </header>

  <body>
    <p>Tilbake til <a href="grammatihkka.nno.html">grammatikk hovedside</a>.  </p>

<p><strong>Verb</strong> forteller hva som skjer eller hva som gjøres. </p>



<section>
<title>Ulike stammer</title>

<p>Verbets bøyning bestemmes av hva slags stamme ordet har. Det finner vi ut ved å se på hvor mange stavelser det er i ordets siste takt. <strong>Takt</strong> er en gruppe av stavelser der den første stavelsen har trykk: <code>tjöönghke-gåetedh</code> har to takter,  <code>soptsestidh</code> har en takt.  </p>


<p><strong>Likestavelsesverb</strong> har to stavelser i siste takt, og ender på '-edh' eller '-odh' i infinitiv: <code>åestedh, vaaksjodh, vaajve-sovvedh</code>. Noen av verbene har omlyd.  </p> 
<p><strong>Ulikestavelsesverb</strong> har tre stavelser. De ender alltid på '-idh' i infitiv: <code>byöpmedidh, saemiestidh</code>. Verbene har ikke omlyd. </p>

</section>

<section>
<title>Verbgrupper (verbklasser)</title>
<p>Man pleier å dele inn likestavelsesverbene i grupper etter hvordan de bøyes. De fleste verbene kan man plassere i verbgruppe etter vokalen i trykktung stavelse (siste takt). Her er liste over vokalen i infinitiv:</p>
<ul>
<li>verbgruppe I: ae, e, i, ie, u, ue, åe. Endelse i infinitiv: -edh  </li>
<li>verbgruppe II: a, aa, ea, æ, å, åa. Endelse i infinitiv: -odh   </li>
<li>verbgruppe III: a, aa, ea, ua, å, åa. Endelse i infinitiv: -edh</li>
<li>verbgruppe IV: ï, ïe, o, oe, aa, å, åa. Endelse i infinitiv: -edh  </li>
<li>verbgruppe V: o, y, yö, åå. Endelse i infinitiv: -edh </li>
<li>verbgruppe VI: ee, i, u, öö. Endelse i infinitiv: -edh</li>
</ul>
</section>
<section>

<title>Omlyd</title>

<p>Ved vokalveksling i andre stavelse forandres vokalen eller diftongen i første stavelse i noen av verbgruppene. F.eks. ved skifte av 'e' til 'a' i andre stavelse, blir vokalene i første stavelse åpnere eller mørkere: <code> vaedtsedh - vaadtsam, båetedh - båatam</code>. </p>

<p>
For verb er det omlyd ved vokalvekslingen i verbgruppe I i entall i presens og i alle tall i preteritum. 
</p>
<ul>
<li>verbgruppe I: entall i presens og i alle tall i preteritum</li>
<li>verbgruppe II: 3. person entall i presens</li>
<li>verbgruppe IV: 3. person entall, 1. person totall og 3. person flertall i presens</li>
</ul>
<p></p>

<p>Her kan du lese mer om <a href="smagramm/omlyd.nno.html">omlyd</a></p>

</section>


<section>
<title>Vokalveksling i ulikestavelsesverb</title>

<p>Ulikestavelsesverb har kort vokal i andre stavelse, men når endingen består av en hel stavelse, kan denne vokalen framstå som lang. </p>

<p>
Følgende varianter finnes:
</p>
<ul>
<li>'e' - 'ie': saem<strong>e</strong>stem (pres. 1. p. sg.) - saem<strong>ie</strong>stidh (infinitiv)</li>
<li>'o' - 'oe': daar<strong>o</strong>stem (pres. 1. p. sg.) - daar<strong>oe</strong>stidh (infinitiv)</li>
</ul> 
<p></p>
</section>

<section>
<title>Finitt verb og kongruens</title>
<p>Finitt verb er et verb som er bøyd i person og tall.   
</p>
<p>
Det er kongruens (samsvar i bøyning) mellom subjektet og det finitte verbet: <code>manne båatam, datne båatah, dïhte båata, mijjieh båetebe</code>.
</p>
</section>

<section>
<title>Infinitte verb</title>
<p>er verb som ikke bøyes i person og tall. Følgende er en del av verbalet:</p>
<ul>
<li>infinitiv (verbets grunnform): <code>Daen biejjien sïjhtem 'tjoejkedh'.</code> (I dag vil jeg gå på ski.)</li>
 
<li>perfektum partisipp: <code>Dah guaktah 'byöpmedamme'.</code> (De to har spist.)</li>

<li>nektelsesform av verb, presens og preteritum: 
<code>Im 'båetieh' jirreden, eah maanah 'båetieh'.</code> (Jeg kom ikke i går, heller ikke barna kom.)</li>
<li>tilstandsform (gerundium): <code>Manne lim 'åerieminie', goh tjidtjie bööti.</code> (Jeg sov da mor kom.)</li>
</ul>
<p> Disse har en og samme form uavhengig av subjektet i setningen. De brukes sammen med et hjelpeverb, som er bøyd i person og tall. Når hjelpeverbet er 'lea', behøver det ikke være med.</p>

<p>Noen infinitte verbformene er ikke en del av verbalet. For alle er grunnverbet 'vaedtsedh' (å gå):</p>
<ul>
<li>presens partisipp: <code> 'vaedtsije'.</code> (gående, fotgjenger)</li>
 
<li>verbgenitiv: <code> 'vaedtsien' .</code></li>
</ul>

</section>


<section>
<title>Transitivt og intransitivt verb</title>

<p>Transitive verb tar objekt i akkusativ:<code> Manne gahkoem 'åastam'. </code>(Jeg kjøper brød.) Intransitive verb kan ikke ta objekt i akkusativ, f.eks. <code>mïnnedh</code>. 
</p>  
</section>

<section>
<title>Modus</title>
<p>Form av verbet som betegner den talendes forhold til det som sies. Vi har to modus på sørsamisk: </p>
<ul>
<li>indikativ (fortellende form): <code> 'Båatam' jirreden.</code> (Jeg kommer i morgen.) </li>
<li>imperativ (bydeform):<code> 'Båetieh' diekie!</code> (Kom hit!) </li>
</ul>

</section>


<section>
<title>Indikativ</title>
<p>Indikativ er verbets fortellende form - f.eks. <code>båatam, idtjih båetieh</code>. Her kommer indikativ presens og preteritum: </p>

</section>


<section>
<title>Presens</title>
<p> (nåtid). Indikativ (fortellende form).</p>

<p>Likestavelsesverb har to stavelser i siste takt, og ender på '-edh' eller '-odh'. De blir delt inn i seks grupper:</p>

<table>
<tr><td colspan="7"><strong>LIKESTAVELSESVERB - presens</strong></td></tr>
<tr><td><strong>Person</strong></td><td><strong>I</strong></td><td><strong>II</strong></td><td><strong>III</strong></td><td><strong>IV</strong></td><td><strong>V</strong></td><td><strong>VI</strong></td></tr>
<tr><td><strong> </strong></td><td><strong>tjaeledh</strong></td><td><strong>laavkodh</strong></td><td><strong>guarkedh</strong></td><td><strong>astedh</strong></td><td><strong>vååjnedh</strong></td><td><strong>gööledh</strong></td></tr>
<tr><td>manne</td><td>tjaalam</td><td>laavkoem</td><td>guarkam</td><td>astem</td><td>vååjnem</td><td>göölem</td></tr>
<tr><td>datne</td><td>tjaalah</td><td>laavkoeh</td><td>guarkah</td><td>asth</td><td>vååjnh</td><td>göölh</td></tr>
<tr><td>dïhte</td><td>tjaala</td><td>lååvke</td><td>guarkoe</td><td>asta</td><td>vååjnoe</td><td>göölie</td></tr>
<tr><td>månnoeh</td><td>tjaelien</td><td>laavkoen</td><td>guarkan</td><td>estien</td><td>vååjnoen</td><td>göölien</td></tr>
<tr><td>dåtnoeh</td><td>tjaeleden</td><td>laavkoden</td><td>guarkeden</td><td>asteden</td><td>vååjneden</td><td>gööleden</td></tr>
<tr><td>dah guaktah</td><td>tjaeliejægan</td><td>laavkoejægan</td><td>guarkajægan</td><td>astijægan</td><td>vååjnjægan</td><td>göölijægan</td></tr>
<tr><td>mijjieh</td><td>tjaelebe</td><td>laavkobe</td><td>guarkebe</td><td>astebe</td><td>vååjnebe</td><td>göölebe</td></tr>
<tr><td>dijjieh</td><td>tjaelede</td><td>laavkode</td><td>guarkede</td><td>astede</td><td>vååjnede</td><td>göölede</td></tr>
<tr><td>dah</td><td>tjaelieh</td><td>laavkoeh</td><td>guarkoeh</td><td>estieh</td><td>vååjnoeh</td><td>göölieh</td></tr>
</table> 

<p></p>
<p>Ulikestavelsesverb har en eller tre stavelser i siste takt, og ender på '-idh'. De har ikke omlyd:</p>
<table>
<tr><td colspan="3"><strong>ULIKESTAVELSESVERB - presens</strong></td></tr>
<tr><td><strong>Person</strong></td><td><strong>saemiestidh</strong></td><td><strong>lea</strong></td></tr>
<tr><td>manne</td><td>saemestem</td><td>leam</td></tr>
<tr><td>datne</td><td>saemesth</td><td>leah</td></tr>
<tr><td>dïhte</td><td>saemeste</td><td>lea</td></tr>
<tr><td>månnoeh</td><td>saemiestien</td><td>lean</td></tr>
<tr><td>dåtnoeh</td><td>saemiestidien</td><td>lidien</td></tr>
<tr><td>dah guaktah</td><td>saemiestægan</td><td>lægan</td></tr>
<tr><td>mijjieh</td><td>saemiestibie</td><td>libie</td></tr>
<tr><td>dijjieh</td><td>saemiestidie</td><td>lidie</td></tr>
<tr><td>dah</td><td>saemiestieh</td><td>leah</td></tr>
</table> 

<p></p>
<p>Oversikt over endinger --  denne må vi se litt på:</p>
<table>
<tr><td colspan="3"><strong>Presens</strong></td></tr>
<tr><td><strong>Person</strong></td><td><strong>likestavelsessubst.</strong></td><td><strong>ulikestavelsessubst.</strong></td></tr>
<tr><td>manne</td><td>-(a/o/e)m</td><td>-em</td></tr>
<tr><td>datne</td><td>-(a/oe)h</td><td>-h</td></tr>
<tr><td>dïhte</td><td>-a eller -(o/i)e </td><td>-e</td></tr>
<tr><td>månnoeh</td><td>-(i/o)en eller -an</td><td>-ien</td></tr>
<tr><td>dåtnoeh</td><td>-(e/o)den</td><td>-idien</td></tr>
<tr><td>dah guaktah</td><td>-(i/o)ejægan eller -(a)jægan</td><td>-ægan</td></tr>
<tr><td>mijjieh</td><td>-(e/o)be</td><td>-ibie</td></tr>
<tr><td>dijjieh</td><td>-(e/o)de</td><td>-idie</td></tr>
<tr><td>dah</td><td>-(i/o)eh</td><td>-ieh</td></tr>
</table> 


</section>
<section>
<title>Preteritum</title>
<p>  (fortid). Indikativ (fortellende form).</p>
<p></p>
<p>Likestavelsesverb har to stavelser i siste takt, og ender på '-edh' eller '-odh'. De blir delt inn i seks grupper:</p>
<table>
<tr><td colspan="7"><strong>LIKESTAVELSESVERB - preteritum</strong></td></tr>
<tr><td><strong>Person</strong></td><td><strong>I</strong></td><td><strong>II</strong></td><td><strong>III</strong></td><td><strong>IV</strong></td><td><strong>V</strong></td><td><strong>VI</strong></td></tr>
<tr><td><strong> </strong></td><td><strong>tjaeledh</strong></td><td><strong>laavkodh</strong></td><td><strong>guarkedh</strong></td><td><strong>astedh</strong></td><td><strong>vååjnedh</strong></td><td><strong>gööledh</strong></td></tr>
<tr><td>manne</td><td>tjeelim</td><td>laavkoejim</td><td>guarkajim</td><td>astim</td><td>vååjnim</td><td>göölim</td></tr>
<tr><td>datne</td><td>tjeelih</td><td>laavkoejih</td><td>guarkajih</td><td>astih</td><td>vååjnih</td><td>göölih</td></tr>
<tr><td>dïhte</td><td>tjeeli</td><td>laavkoeji</td><td>guarkaji</td><td>asti</td><td>vååjni</td><td>gööli</td></tr>
<tr><td>månnoeh</td><td>tjeelimen</td><td>laavkoejimen</td><td>guarkajimen</td><td>astimen</td><td>vååjnimen</td><td>göölimen</td></tr>
<tr><td>dåtnoeh</td><td>tjeeliden</td><td>laavkoejiden</td><td>guarkajiden</td><td>astiden</td><td>vååjniden</td><td>gööliden</td></tr>
<tr><td>dah guaktah</td><td>tjeeligan</td><td>laavkoejigan</td><td>guarkajigan</td><td>astigan</td><td>vååjnigan</td><td>gööligan</td></tr>
<tr><td>mijjieh</td><td>tjeelimh</td><td>laavkoejimh</td><td>guarkajimh</td><td>astimh</td><td>vååjnimh</td><td>göölimh</td></tr>
<tr><td>dijjieh</td><td>tjeelidh</td><td>laavkoejidh</td><td>guarkajidh</td><td>astidh</td><td>vååjnidh</td><td>göölidh</td></tr>
<tr><td>dah</td><td>tjeelin</td><td>laavkoejin</td><td>guarkajin</td><td>astin</td><td>vååjnin</td><td>göölin</td></tr>
</table> 

<p></p>
<p>Ulikestavelsesverb har en eller tre stavelser i siste takt, og ender på '-idh'. De har ikke omlyd:</p>
<table>
<tr><td colspan="3"><strong>ULIKESTAVELSESVERB - preteritum</strong></td></tr>
<tr><td><strong>Person</strong></td><td><strong>saemiestidh</strong></td><td><strong>lea</strong></td></tr>
<tr><td>manne</td><td>saemiestim</td><td>lim</td></tr>
<tr><td>datne</td><td>saemiestih</td><td>lih</td></tr>
<tr><td>dïhte</td><td>saemiesti</td><td>lij</td></tr>
<tr><td>månnoeh</td><td>saemiestimen</td><td>limen</td></tr>
<tr><td>dåtnoeh</td><td>saemiestiden</td><td>liden</td></tr>
<tr><td>dah guaktah</td><td>saemiestigan</td><td>ligan</td></tr>
<tr><td>mijjieh</td><td>saemiestimh</td><td>limh</td></tr>
<tr><td>dijjieh</td><td>saemiestidh</td><td>lidh</td></tr>
<tr><td>dah</td><td>saemiestin</td><td>lin</td></tr>
</table> 



</section>

<section>
<title>Nektelse</title>
<p>Nektelse består av nektelsesverb og hovedverb i nektelsesform - <code>im båetieh</code> (jeg kommer ikke) eller <code>idtjim båetieh</code> (jeg kom ikke).  </p>

<table>
<tr><td colspan="6"><strong>NEKTELSE </strong></td></tr>
<tr><td><strong>Person</strong></td><td><strong>presens</strong></td><td><strong>preteritum</strong></td><td><strong>imperativ</strong></td><td><strong></strong></td><td><strong>hovedverb</strong></td></tr>
<tr><td>manne</td><td>im</td><td>idtjim</td><td>ollem</td><td>aelliem</td><td>båetieh</td></tr>
<tr><td>datne</td><td>ih</td><td>idtjih</td><td>ollh</td><td>aellieh</td><td>båetieh</td></tr>
<tr><td>dïhte</td><td>ij</td><td>idtji</td><td>olles</td><td>aellies</td><td>båetieh</td></tr>
<tr><td>månnoeh</td><td>ean</td><td>idtjimen</td><td>ollen</td><td>aellien</td><td>båetieh</td></tr>
<tr><td>dåtnoeh</td><td>idien</td><td>idtjiden</td><td>ollede</td><td>aelleden</td><td>båetieh</td></tr>
<tr><td>dah guaktah</td><td>eakan</td><td>idtjigan</td><td>olles</td><td>aellies</td><td>båetieh</td></tr>
<tr><td>mijjieh</td><td>ibie</td><td>idtjimh</td><td>ollebe</td><td>aellebe</td><td>båetieh</td></tr>
<tr><td>dijjieh</td><td>idie</td><td>idtjidh</td><td>olleden</td><td>aellede</td><td>båetieh</td></tr>
<tr><td>dah</td><td>eah</td><td>idtjin</td><td>olles</td><td>aellies</td><td>båetieh</td></tr>
</table> 
<p></p>

<p>Det er to imperativer. 'allie-' uttrykker forbud eller avvisning: <code>Aellieh dam vaeltieh!</code>
 (Ikke ta den!) og 'olle-' uttrykker advarsel:   <code>Ollem gahtjh!</code> (Bare jeg ikke faller!)
</p>

</section>

<section>
<title>Imperativ</title>
<p>Verbets bydeform, f.eks. <code> 'Båetieh' diekie!</code> (Kom hit!)</p>

<p></p>

<table>
<tr><td colspan="7"><strong>LIKESTAVELSESVERB - imperativ</strong></td></tr>
<tr><td><strong>Person</strong></td><td><strong>I</strong></td><td><strong>II</strong></td><td><strong>III</strong></td><td><strong>IV</strong></td><td><strong>V</strong></td><td><strong>VI</strong></td></tr>
<tr><td><strong> </strong></td><td><strong>tjaeledh</strong></td><td><strong>laavkodh</strong></td><td><strong>guarkedh</strong></td><td><strong>astedh</strong></td><td><strong>vååjnedh</strong></td><td><strong>gööledh</strong></td></tr>
<tr><td>datne</td><td>tjaelieh</td><td>laavkoeh</td><td>guarkah</td><td>asth</td><td>vååjnh</td><td>göölh</td></tr>
<tr><td>dåtnoeh</td><td>tjaeleden</td><td>laavkoden</td><td>guarkede</td><td>asteden</td><td>vååjneden</td><td>gööleden</td></tr>
<tr><td>dijjieh</td><td>tjaelede</td><td>laavkode</td><td>guarkeden</td><td>astede</td><td>vååjnede</td><td>göölede</td></tr>
</table> 

<p></p>
<table>
<tr><td colspan="2"><strong>ULIKESTAVELSESVERB - imperativ</strong></td></tr>
<tr><td><strong>Person</strong></td><td><strong>saemiestidh</strong></td></tr>
<tr><td>datne</td><td>saemesth</td></tr>
<tr><td>dåtnoeh</td><td>saemiestidien</td></tr>
<tr><td>dijjieh</td><td>saemiestidie</td></tr>
</table> 

<p></p>


</section>

<section>
<title>ja/nei-spørsmål</title>

</section>



<p class="last_modified" >Last changed: $Id: verb.nob.xml,v 1.6 2010/12/20
	lene Exp $
                </p>

  </body>
</document>





 
